ACORDAO-COMPLETO-2463103

ACÓRDÃO 19001/2021 ATA 41/2021 - SEGUNDA CÂMARA

VISTOS, relatados e discutidos estes autos de tomada de contas especial instaurada pelo Ministério do Turismo (MTur) em desfavor de Manoel Messias Sukita Santos, como então prefeito de Capela - SE (gestão: 2009-2012) , diante, originariamente, dos indícios de irregularidade na prestação de contas dos recursos federais transferidos por força do Convênio n.º 449/2009 destinado à realização do projeto intitulado como "Festa de São Pedro" sob o valor original de R$ 886.000,00 pelo aporte de R$ 850.000,00 em recursos federais e R$ 36.000,00 em recursos da contrapartida, tendo a vigência do ajuste sido estipulada para o período de 15/6 a 29/8/2009;
ACORDAM os Ministros do Tribunal de Contas da União, reunidos em Sessão da 2ª Câmara, ante as razões expostas pelo Relator, em:
9.1. rejeitar as alegações de defesa, além das razões de justificativa, oferecidas por Manoel Messias Sukita Santos;
9.2. julgar irregulares as contas de Manoel Messias Sukita Santos, nos termos dos arts. 1º, I, 16, III, "b" e "c", 19, caput, 23, III, da Lei n.º 8.443, de 1992, para condená-lo ao pagamento do correspondente débito, com a atualização monetária e os juros de mora calculados desde as datas informadas até o efetivo recolhimento, fixando-lhe o prazo de 15 (quinze) dias, contados da notificação, para que comprovem perante o Tribunal, nos termos do art. 214, III, "a", do RITCU, o recolhimento da dívida em favor do Tesouro Nacional sob as seguintes condições:
	Data da Ocorrência
	Valor Original (em R$) 
	Observação

	5/8/2009
	397.178,33
	-

	21/10/2009
	904,39
	já restituído

9.3. aplicar em desfavor de Manoel Messias Sukita Santos a multa prevista no art. 57 da Lei n.º 8.443, de 1992, sob o valor de R$ 100.000,00 (cem mil reais) , fixando-lhe o prazo de 15 (quinze) dias, contados da notificação, para que comprove, perante o Tribunal, nos termos do art. 214, III, "a", do RITCU, o recolhimento da referida dívida em favor do Tesouro Nacional, com a devida atualização monetária, na forma da legislação em vigor;
9.4. autorizar, caso requerido, nos termos do art. 26 da Lei n.º 8.443, de 1992, e do art. 217 do RITCU, o parcelamento das dívidas fixadas por este Acórdão em até 36 (trinta e seis) parcelas mensais e sucessivas, com a devida atualização monetária e os correspondentes acréscimos legais, esclarecendo aos responsáveis que a falta de pagamento de qualquer parcela importará no vencimento antecipado do saldo devedor, nos termos do art. 217, § 2º, do RITCU, sem prejuízo das demais medidas legais;
9.5. autorizar, desde logo, a cobrança judicial das dívidas fixadas por este Acórdão, nos termos do art. 28, inciso II, da Lei n.º 8.443, de 1992, diante do não atendimento à notificação; e
9.5. enviar a cópia do presente Acórdão, com o Relatório e a Proposta de Deliberação, à Procuradoria da República no Estado de Sergipe, nos termos do art. 16, § 3º, da Lei n.º 8.443, de 1992, para o ajuizamento das ações civis e penais cabíveis.

Tomada de Contas Especial instaurada pelo Ministério do Turismo (MTur) em desfavor de Manoel Messias Sukita Santos, como então prefeito de Capela  SE (gestão: 2009-2012), diante, originalmente, de irregularidades na prestação de contas dos recursos transferidos por força do Convênio n.º 449/2009 destinado à realização do projeto intitulado como Festa de São Pedro sob o valor original de R$ 886.000,00 pelo aporte de R$ 850.000,00 em recursos federais e R$ 36.000,00 em recursos da contrapartida, tendo a vigência do ajuste sido estipulada para o período de 15/6/2009 a 29/8/2009.

Segunda Câmara

Município de Capela - SE.

3. Responsável: Manoel Messias Sukita Santos (CPF XXX.531.585-XX).

13.1. Ministros presentes: Bruno Dantas (Presidente), Aroldo Cedraz e Raimundo Carreiro.
13.2. Ministro-Substituto presente: André Luís de Carvalho (Relator).

ANDRÉ DE CARVALHO

Trata-se de tomada de contas especial instaurada pelo Ministério do Turismo (MTur) em desfavor de Manoel Messias Sukita Santos, como então prefeito de Capela - SE (gestão: 2009-2012) , diante, originariamente, dos indícios de irregularidade na prestação de contas dos recursos federais transferidos por força do Convênio n.º 449/2009 destinado à realização do projeto intitulado como "Festa de São Pedro" sob o valor original de R$ 886.000,00 pelo aporte de R$ 850.000,00 em recursos federais e R$ 36.000,00 em recursos da contrapartida, tendo a vigência do ajuste sido estipulada para o período de 15/6 a 29/8/2009.
2.	Após a análise final do feito, o Auditor Federal Ivanildo Cleyton Nascimento lançou o seu parecer conclusivo à Peça 124, com a anuência dos dirigentes da SecexTCE (Peças 125 e 126) , nos seguintes termos:
" (...) HISTÓRICO
2.	Os recursos previstos para implementação do objeto do referido convênio foram orçados no valor total de R$ 886.000,00 (peça 4, p. 7-8) , com a seguinte composição: R$ 36.000,00 de contrapartida do Convenente e R$ 850.000,00 à conta do concedente, liberados conforme indicado abaixo (peça 8) :
	Ordem Bancária
	Data
	Valor (R$) 
	Data Crédito (peça 18, p. 1) 

	2009OB801127
	4/8/2009
	200.000,00
	5/8/2009

	2009OB801128
	4/8/2009
	200.000,00
	5/8/2009

	2009OB801129
	4/8/2009
	300.000,00
	5/8/2009

	2009OB801130
	4/8/2009
	150.000,00
	5/8/2009

3.	O Ministério do Turismo exarou os seguintes pareceres:
	Parecer
	Peça
	Data

	Parecer Técnico 2339/2009
	1
	15/6/2009

	Relatório de Supervisão 'In Loco' 52/2009
	14
	1/7/2009

	Parecerde Análise de Prestação de Contas - Parte Técnica 418/2010
	22
	30/3/2010

	Nota Técnica de Reanalise 238/2011
	28
	31/1/2011

	Nota Técnica de Reanálise Financeira 427/2013
	37
	30/7/2013

	Nota Técnica de Reanálise Financeira 684/2016
	44
	11/8/2016

4. 	Apesar de a execução do objeto pactuado (evento) ter sido prevista para o período de 26 a 29/6/2009 (peça 1) , o Convênio 703673/2009 foi celebrado em 15/6/2009 (peça 4, p. 18) , teve seu termo publicado no DOU 126, de 6/7/2009 (peça 5) , e os recursos federais foram repassados em 4/8/2009 (peça 8) , o que evidencia a destinação dos recursos para pagamento de despesas em processo final de liquidação. 
5.	Houve o acompanhamento in loco do evento no período de 26 a 29/6/2009, formalizado no Relatório de Supervisão 52/2009 (peça 14) , que concluiu que o Convênio 703673 fora realizado em conformidade com o plano de trabalho, não tendo apresentado ressalvas ou irregularidades, ficando pendente o restante da comprovação física por meio de registros fotográficos do evento.
6.	Conforme a Nota Técnica de Reanálise 238/2011 (peça 28) , a execução física do convênio foi aprovada sem ressalvas, entretanto ocorreu a reprovação da execução financeira em virtude das ocorrências ali anotadas, corroboradas posteriormente pelas Notas Técnica de Reanálise Financeira 427/2013 (peça 37) e 684/2016 (peça 44) , assim consignadas no Relatório de Auditoria da CGU 666/2017 (peça 55, p. 2-3) , in verbis: 
'a) falta de apresentação de Contratos de Exclusividade firmados entre a empresa representante e os artistas que se apresentaram no evento, com os devidos registros em cartório, passível, portanto, de glosa, nos termos do Acórdão 96/2008-TCU-Plenário, além de, nesse caso, haver a ausência de justificativa quanto à inexigibilidade de licitação, prevista no inciso III do art. 25 da Lei n° 8.666/1993; 
b) as Notas Fiscais nº 321, de 3/7/2009, com a empresa JV Produções & Eventos Artísticos Ltda, no valor de R$ 504.000,00; e nº 989, de 18/8/2009, com a empresa Imagens Publicidade e Produções Ltda, na quantia de R$ 78.110,00, estavam sem a identificação do Convênio e não continham a discriminação dos serviços prestados; 
c) a Nota Fiscal nº 7920, de 14/8/2009, da empresa Info Graphics Gráfica & Editora Ltda, no valor de R$ 70.090,00, não estava identificada com o número e título do Convênio; 
d) não foram apresentadas cópias dos comprovantes de pagamentos, identificando o nome do beneficiário, o número da agência e da conta bancária do crédito referente aos pagamentos das Notas Fiscais nº 321, da JV Produções & Eventos Artísticos Ltda.; nº 82, da Bahia Comunicação Visual Ltda.; e nº 7920, da Info Graphics Gráfica & Editora Ltda.; 
e) em relação aos shows musicais, não houve a apresentação do termo de ratificação da inexigibilidade de licitação nem a comprovação de que os preços cobrados pelas atrações eram semelhantes aos que elas praticavam no mercado.'
7.	No Relatório de Tomada de Contas Especial 28/2017 (peça 54) , onde os fatos estão circunstanciados, a responsabilidade pelo dano causado ao erário foi atribuída ao Sr. Manoel Messias Sukita Santos, prefeito à época da ocorrência dos fatos, em razão da impugnação total das despesas realizadas com os recursos do convênio, apurando-se como prejuízo o valor original de R$ 850.000,00, existindo, no entanto, um crédito concernente à restituição efetuada em 21/10/2009, na quantia de R$ 904,39 (peça 17) .
8.	Da análise dos autos, verifica-se que foi dada oportunidade de defesa ao agente responsabilizado, em obediência aos princípios constitucionais que asseguram o direito ao contraditório e à ampla defesa, tendo em vista as notificações constantes nas peças 42, 43, 46, além de outras notificações encaminhadas à prefeitura municipal (peças 35 e 45) , com avisos de recebimento (peças 39, 47 e 48) e manifestação do responsável (peça 41) . Como não houve a regularização das presentes contas ou o recolhimento da totalidade do débito, persistiu o motivo que legitimou a instauração da tomada de contas especial, de acordo com o exposto no item 13 do relatório de TCE 28/2017 (peça 54, p. 4) .
9.	A inscrição em conta de responsabilidade, no Siafi, foi efetuada conforme a Nota de Sistema 2017NS000023, de 9/3/2017 (peça 51) .
10. A CGU seguiu o posicionamento do órgão concedente quanto às irregularidades identificadas, ao débito apurado e à responsabilidade, conforme se verifica no Relatório de Auditoria 666/2017 (peça 55) , no Certificado de Auditoria 666/2017 (peça 56) bem como no Parecer do Dirigente do Órgão de Controle Interno 666/2017 (peça 57) . O Ministro de Estado do Turismo pronunciou-se pelo conhecimento das conclusões no sentido da irregularidade das contas do responsável (peça 58) .
11. Já no âmbito deste Tribunal, analisando-se os elementos presentes nos autos, a instrução inicial (peça 65) teceu as seguintes considerações:
'19. Conforme Relação de Pagamentos Efetuados (peça 16, p. 3) , foram realizados pagamentos aos seguintes contratados:
	Favorecidos
	CNPJ
	Valor pagamento (R$) 

	JV Produções & Eventos Artísticos Ltda-ME
	07.121.322/0001-38
	504.000,00

	Bahia Comunicação Visual Ltda
	10.737.761/0001-84
	73.800,00

	Info Graphics Gráfica e Editora Ltda
	00.209.769/0001-14
	70.090,00

	Imagens Publicidade e Produções Ltda
	08.853.141/0001-81
	78.110,00

	Se Ligue Produções e Eventos Ltda. - ME
	10.440.516/0001-00
	160.000,00

	Total dos pagamentos
	886.000,00

20. A empresa 'JV Produções & Eventos Artísticos Ltda-ME' foi contratada para apresentar as seguintes atrações artísticas (peça 20, p. 1; valor do contrato: R$ 504.000,00) : Dorgival Dantas (R$ 38.000,00, peça 21, p. 1) ; Banda Magníficos (recibo de R$ 80.000,00 na peça 19, p. 297; pagamento em espécie) ; Limão Com Mel (R$ 80.000,00, peça 21, p. 1) ; BandaCalypso (recibo de R$ 126.000,00 na peça 19, p. 296; pagamento em espécie) ; Alcymar Monteiro (R$ 75.000,00, peça 21, p. 1) ; Forró Corpo de Mulher (R$ 15.000,00, peça 21, p. 1) ; Banda Calcinha Preta (recibo de R$ 90.000,00 na peça 19, p. 295) . Por sua vez, a empresa 'Se Ligue Produções e Eventos Ltda. - ME' foi contratada para apresentar a BandaAviõesdo Forró (peça 20, p. 18; valor do contrato: R$ 160.000,00) , que emitiu o recibo do cachê de R$ 160.000,00 (peça 19, p. 294) .
20.1. A jurisprudência do TCU considera que a mera comprovação de pagamento, pelo ente conveniado à empresa que tenha contratado para a realização dos shows, não é suficiente para demonstrar o referido nexo causal entre as verbas transferidas por convênio e o evento realizado, sendo necessário ficar comprovada a entrega dos recursos ao artista ou a quem, comprovadamente, o represente, desde que regularmente habilitado a receber valores em nome do artista contratado, pois, se ausente essa comprovação, perde-se o nexo e configura-se o dano ao erário.
20.2. Da análise do feito, verifica-se que:
a) consta o recibo (peça 19, p. 294) , datado de 30/6/2009, de R$ 160.000,00, referente à quitação da Banda Aviões do Forró (CNPJ: 07.940.525/0001-56) , emitido pelo Sr. Francisco Cláudio de Melo Lima (sócio da empresa, consoante pesquisa no sítio do Tribunal, peça 60) , contudo sem poderes de administração; assim, não se mostra juridicamente aceitável a referida comprovação;
b) consta o recibo (peça 19, p. 295) , datado de 26/6/2009, de R$ 90.000,00, referente à quitação da Banda Calcinha Preta (CNPJ: 01.117.173/0001-57) , emitido pelo Sr. Wilamis Andrade Santos (sócio administrador da empresa, consoante pesquisa no sítio do Tribunal, e, também, sócio administrador da empresa JV Produções e Eventos Artísticos Ltda., peças 61 e 63) ;
c) constam recibos emitidos pelo Sr. Mário José Souza Paim referentes à quitação das apresentações das Bandas Calypso (R$ 126.000,00; peça 19, p. 296; CNPJ: 05.882.117/0001-60; não se mostra juridicamente aceitável a referida comprovação, uma vez que o signatário não consta como sócio da empresa (peça 62) e não há nos autos procuração registrada em cartório autorizando-o a receber em nome da banda) e Magnifico's (R$ 80.000,00; peça 19, p. 297; consta o contrato entre a JV Produções e Eventos Artísticos Ltda. e a empresa Princesa do Sertão Produções e Promoções Artísticas Ltda., CNPJ:09.604.783/0001-97 (peça 64) , detentora dos direitos da banda Magníficos (peça 21, p. 8-11, em que consta o Sr. Mário José Souza Paim como sócio administrador de ambas as empresas) , estando inserido no feito os contratos que o mesmo firmou contrato com a empresa JV Produções e Eventos Artísticos Ltda. para apresentação das referidas bandas nos dias especificados (peça 21, p. 7-16) ;
d) não constam os recibos das demais atrações artísticas: Dorgival Dantas, Limão com Mel, Alcymar Monteiro e Forró Corpo de Mulher.
21. O quadro seguinte demonstra que restaram ausentes alguns recibos comprovantes de pagamentos de cachês das atrações indicadas, e outros não foram aceitos, totalizando o valor de R$ 494.000,00:
	Contratada
	Atração Artística
	Valor/Recibo do cachê

	JV Produções & Eventos Artísticos Ltda- ME
	Dorgival Dantas
	R$ 38.000,00
Não consta o recibo.

		Limão Com Mel
	R$ 80.000,00
Não consta o recibo.

		Banda Calypso
	R$ 126.000,00
Signatário do recibo não é sócio, nem há nos autos procuração registrada em cartório autorizando-o a receber em nome da banda.

		Alcymar Monteiro
	R$ 75.000,00
Não consta o recibo.

		Forró Corpo de Mulher
	R$ 15.000,00
Não consta o recibo.

	Se Ligue Produções e Eventos Ltda. - ME
	Banda Aviões do Forró
	R$ 160.000,00
Recibo firmado por sócio não administrador.

	VALOR SEM COMPROVAÇÃO DE PAGAMENTO DE CACHÊS
	494.000,00

22. Verifica-se que a Nota Fiscal 321, de 3/7/2009, da empresa JV Produções & Eventos Artísticos Ltda., no valor de R$ 504.000,00 (peça 19, p. 13) está sem a identificação do convênio e não contém a discriminação dos serviços prestados. Já as Notas fiscais 989, de 18/8/2009, da empresa Imagens Publicidade e Produções Ltda., na quantia de R$ 78.110,00 (peça 19, p. 128) , 7920, de 14/8/2009, da empresa Info Graphics Gráfica & Editora Ltda., na quantia de R$ 70.090,00 (peça 19, p. 52) , e 82, de 14/8/2009, da empresa Bahia Comunicação Visual Ltda., no valor de R$ 73.800,00 (peça 19, p. 24) , referentes aos serviços de inserções em rádio e TV e anúncios em jornal; confecção de cartazes, portfólio, convites e panfletos; e divulgação em outdoor, respectivamente, não contêm a identificação do convênio.
23. Também não foram apresentadas cópias dos comprovantes de pagamentos identificando o nome do beneficiário, o número da agência e da conta bancária dos créditos referentes aos pagamentos efetuados às empresas JV Produções & Eventos Artísticos Ltda.; Bahia Comunicação Visual Ltda.; e Info Graphics Gráfica & Editora Ltda, contrariando a Cláusula 7ª e seus parágrafos do Convênio Siconv 703673/2009 (peça 4) .
24. Não constam nos autos, outrossim, o termo de ratificação da inexigibilidade de licitação em relação aos shows musicais nem a comprovação de que os preços cobrados pelas atrações eram semelhantes aos que elas praticavam no mercado, em desacordo com o princípio da economicidade.'
12. Em face dessas considerações, além de outros argumentos ali expendidos, concluiu a instrução, com a anuência do escalão diretor da unidade (peças 66-67) , pela necessidade de realizar a citação  e a audiência do responsável, a qual, ordenada pelo relator do feito (peça 68) , foi efetivada nos seguintes termos, em essência:
'I) citar o Sr. Manoel Messias Sukita Santos (CPF XXX.531.585-XX) , ex-prefeito do município de Capela/SE, com fundamento nos arts. 10, § 1º, e 12, incisos I e II, da Lei 8.443/1992 c/c o art. 202, incisos I e II, do RI/TCU, para que, no prazo de quinze dias, apresente alegações de defesa e/ou recolha aos cofres do Tesouro Nacional a quantia abaixo indicada, atualizada monetariamente a partir da respectiva data até o efetivo recolhimento, abatendo-se na oportunidade a quantia eventualmente ressarcida, na forma da legislação em vigor.
	Valor original do débito (R$) 
 (peça 18, p. 1) 
	Valor original do crédito (R$) 
 (peça 17) 
	Data da ocorrência

	494.000,00
	-
	5/8/2009

	-
	904,39
	21/10/2009

Ocorrências: não comprovação da boa e regular aplicação dos recursos federais repassados pelo Ministério do Turismo ao município de Capela/SE por meio do Convênio 703673/2009 (peça 4; objeto: apoio à implementação do projeto intitulado 'São João no Município de Capela/SE', com vigência estipulada para o período de 15/6/2009 a 18/9/2009) ;
Responsável: Sr. Manoel Messias Sukita Santos (CPF XXX.531.585-XX) , ex-prefeito do município de Capela/SE (gestão 2009-2012) e signatário do termo de convênio;
Condutas:
a) não apresentar os contratos de exclusividade registrados em cartório entre as empresas JV Produções & Eventos Artísticos Ltda. - ME (CNPJ 07.121.322/0001-38) e Se Ligue Produções e Eventos Ltda. (10.440.516/0001-00) e os artistas que se apresentaram no evento para justificar a hipótese de inexigibilidade prevista no art. 25, inciso III, da Lei 8.666/93;
b) não comprovar o recebimento dos cachês por todos os artistas (bandas) , consoante entendimento firmado no Acórdão 1435/2017-TCU-Plenário, destacado na presente instrução;
c) descumprir o termo do convênio, que estabelece na Cláusula Terceira - Das Obrigações dos Participes, no item 'll', que compete à convenente (peça 4, p. 6) :
ll) apresentar na prestação de contas, quando da contratação de artistas, consagrados, enquadrados na hipótese de inexigibilidade prevista no inciso III do art. 25 da Lei n° 8.666/1993, atualizada, por meio de intermediários ou representantes, cópia do contrato de exclusividade dos artistas com o empresário contratado, registrado em cartório, sob pena de glosa dos valores envolvidos. Ressalta-se que o contrato de exclusividade difere da autorização que confere exclusividade apenas para os dias correspondentes à apresentação dos artistas e que é restrita à localidade do evento, conforme dispõe o Acórdão 96/2008-TCU-Plenário do TCU.
d) cometer irregularidades na execução financeira do convênio, consignadas na Nota Técnica de Reanálise Financeira 684/2016 (peça 44) , tais como:
1) falta de apresentação de Contratos de Exclusividade firmados entre a empresa representante e os artistas que se apresentaram no evento, com os devidos registros em cartório, passível, portanto, de glosa, nos termos do Acórdão 96/2008-TCU-Plenário, além de, nesse caso, haver a ausência de justificativa quanto à inexigibilidade de licitação, prevista no inciso III do art. 25 da Lei 8.666/1993; 
2) Nota Fiscal 321, de 3/7/2009, com a empresa JV Produções & Eventos Artísticos Ltda., no valor de R$ 504.000,00 (peça 19, p. 13) , está sem a identificação do convênio e sem discriminação dos serviços prestados;
3) Notas fiscais 989, de 18/8/2009, da empresa Imagens Publicidade e Produções Ltda, na quantia de R$ 78.110,00 (peça 19, p. 128) ; 7920, de 14/8/2009, da empresa Info Graphics Gráfica & Editora Ltda. (peça 19, p. 52) ; e 82, de 14/8/2009, da empresa Bahia Comunicação Visual Ltda. (peça 19, p. 24) , referentes aos serviços de inserções em rádio e TV e anúncios em jornal; confecção de cartazes, portfólio, convites e panfletos; e divulgação em outdoor, respectivamente, estão sem a identificação do convênio;
4) não foram apresentadas cópias dos comprovantes de pagamentos identificando o nome do beneficiário, o número da agência e da conta bancária dos créditos referentes aos pagamentos efetuados às empresas JV Produções & Eventos Artísticos Ltda.; Bahia Comunicação Visual Ltda.; e Info Graphics Gráfica & Editora Ltda.;
5) em relação aos shows musicais, não houve a apresentação do termo de ratificação da inexigibilidade de licitação nem a comprovação de que os preços cobrados pelas atrações eram semelhantes aos que elas praticavam no mercado.
Nexo de Causalidade: As condutas descritas impediram o estabelecimento do nexo causal entre as despesas efetuadas com os recursos recebidos por força do Convênio 703673/2009 (peça 4) , que consistiria na efetiva comprovação da realização de todos shows e no pagamento às bandas que dever-se-iam apresentar no evento, descumprindo-se o art. 63 da Lei 4320/1964, o art. 93, do Decreto Lei 200/1967, e o art. 50, §3º, da Portaria Interministerial 127/2008, e consoante entendimento firmado no Acórdão 1435/2017-TCU-Plenário, destacado na presente instrução.
Evidências: Nota fiscal 391 (peça 19, p. 12) ; Termo de Convênio (peça 4) ; contratos (peça 20, p. 22-23; 27-28) e Nota Técnica De Reanálise Financeira 684/2016 (peça 44) .
II) realizar a audiência do Sr. Manoel Messias Sukita Santos (CPF XXX.531.585-XX) , ex-prefeito do município de Capela/SE, na gestão 2009-2012, com fundamento nos arts. 10, § 1º, e 12, incisos I e III, da Lei 8.443/1992 c/c o art. 202, incisos I e III, do RI/TCU, para no prazo de quinze dias, apresentar razões de justificativa quanto às irregularidades detalhadas a seguir:
Ocorrências: Contratação irregular de intermediário entre o ente público e os artistas ou empresários exclusivos, no âmbito dos processos de inexigibilidade de licitação (peça 21, p. 42 e 66) , ocasionada pela utilização indevida de inexigibilidade de licitação, visto que os interpostos apresentaram meras cartas de exclusividade restritas à data e local do evento, e sem registro em cartório, as quais não se caracterizam como contratos de exclusividade válidos para fins de contratação via inexigibilidade de licitação.
Responsável: Sr. Manoel Messias Sukita Santos (CPF XXX.531.585-XX) , ex-prefeito do município de Capela/SE e signatário do termo de convênio;
Condutas: autorizar a abertura e ratificar os resultados dos processos de inexigibilidade de licitação, e assinar os contratos administrativos (peça 20, p. 1-2) com as empresas escolhidas nesses procedimentos, JV Produções & Eventos Artísticos Ltda- ME (CNPJ 07.121.322/0001-38) e Se Ligue Produções e Eventos Ltda. (10.440.516/0001-00) , cujos objetos eram a intermediação de artistas ou bandas para os quais essas sociedades comerciais não possuíam contrato de exclusividade válidos para fins de contratação via inexigibilidade (somente para as datas especificadas, v.g.: v. peça 21, p. 2, 7, 12, 17, 23, 26, 31, 34, 61,62) .
Nexo de Causalidade: Devido à ação do gestor, dando início e ratificando os procedimentos de inexigibilidade, e assinando os contratos, ocorreu a contratação irregular de intermediários entre o ente público e os artistas ou empresários exclusivos, visto que o interposto apresentou meras cartas de exclusividade restritas à data e local do evento, e sem registro em cartório, as quais não se caracterizam como contratos de exclusividade válidos para fins de contratação via inexigibilidade de licitação.
Dispositivos violados: Art. 25, inciso III, da Lei 8.666/1993; art. 49 da Portaria Interministerial 127/2008; Convênio 703673/2009, Cláusula Terceira, Item II, alínea 'oo';
Evidências: Autorizações de abertura e ratificações do processo de inexigibilidade de licitação, e assinatura dos contratos administrativos (peça 20, p. p. 22-23; 27-28) com a empresa escolhida nesse procedimento, JV Produções & Eventos Artísticos Ltda. - ME (CNPJ 07.121.322/0001-38) e Se Ligue Produções e Eventos Ltda. (10.440.516/0001-00) ;'
13. O chamamento do responsável ao processo foi realizado pelo Ofício 2229/2019-SecexTCE (peça 75) , entregue no endereço constante da base de dados da Justiça Eleitoral em 14/10/2019 (peça 76) , após frustradas tentativas de entrega endereço então cadastrado na Receita Federal do Brasil e no Registro Nacional de Carteira de Habilitação (peças 71 e 77) .
14. Transcorrido o prazo regimental e não tendo o responsável comparecido aos autos, caracterizando sua revelia, formulou-se proposta no âmbito dessa unidade (peças 79-81) no sentido de considerar suas contas irregulares, condená-lo ao pagamento do débito até então calculado, no valor R$ 490.000,00, e lhe imputar as multas previstas nos arts. 57 e 58, inciso II, da Lei 8.443/1992.
15. Submetido os autos ao Ministro-substituto André Luis de Carvalho (peça 89) , relator do feito, entendeu este pela pertinência da manifestação do Ministério Público especializado (peça 88) e determinou o retorno dos autos a esta unidade técnica para a adoção as seguintes medidas:
a) realize diligência ao Banco do Brasil para que forneça as cópias microfilmadas de todos os cheques debitados da conta específica do Convênio 703673/2009 (agência 280-1, conta corrente 18.664-3) , em especial, dos cheques 850.001, 850.002, 850.003, 850.004 e 850.005, e informe em qual conta bancária foram creditados os valores respectivos;
b) caso a resposta à diligência evidencie que os beneficiários dos cheques não foram as empresas contratadas para a execução do Convênio 703673/2003, recalcule o valor do dano ao erário, para considerar o prejuízo decorrente da falta de nexo de causalidade entre os recursos federais e as despesas realizadas pelo convenente;
c) caso a resposta à diligência evidencie que os beneficiários dos cheques foram as empresas contratadas para a execução do Convênio 703673/2003, recalcule o valor do dano ao erário, para expurgar a parcela referente aos recursos da contrapartida e para incluir a parcela de recursos federais referente ao cachê da Banda Magníficos (R$ 76.749,44) ;
d) realize nova citação e nova audiência do Sr. Manoel Messias Sukita Santos, desta vez para os seguintes endereços:
d.1) Praça Conego José da Mota Cabral, 128, Centro, Capela/SE, CEP 49.700-000, e
d.2) Avenida Beira Mar, 876, Condomínio Mansão Otávio Martins Penalva, 1802, Bairro Treze de Julho, Aracaju/SE, CEP 49.020-010;
e) inclua no novo ofício citatório a irregularidade referente às inconsistências nas cartas de exclusividade assinadas pelo Sr. Manoel Luis Fraga Viana, alusivas aos shows da banda Limão com Mel e dos cantores Alcymar Monteiro e Dorgival Dantas.
16. Realizada a diligência ordenada (peças 91-92) , o Banco do Brasil trouxe os elementos constantes das peças 93-97, tendo os autos sofrido nova intervenção, a teor do fragmento seguinte (peça 99) :
'EXAME TÉCNICO
20. O Banco do Brasil, em atendimento à diligência (peças 93-97) , encaminhou microfilmagens dos cheques 850002, 850004 e 850005 (peças 95-97) , vinculados à conta corrente 18.664-3, agência 0280-1, informando, em relação ao cheque 850001, que 'apesar dos esforços empregados para a sua localização, não obtivemos êxito'. 
20.1 Em que pese constar do expediente que houve o encaminhamento da microfilmagem do cheque 850003, o mesmo não se faz presente nos autos.
20.2 Mesmo diante da ausência de cópia de dois dos cinco cheques emitidos, tendo em conta o extrato bancário da conta vinculada (peça 18) e a relação de pagamentos efetuados (peça 16, p. 3) , é possível estabelecer a relação entre os documentos fiscais e os cheques emitidos, a teor do quadro seguinte.
	Cheque
	Valor (R$) A
	Favorecido
	B-A %
	NF
	Valor (R$) B
	Emitente

	850001
	471.240,00
	Não identificado-cheque não localizado
	6,5
	0321
	504.000,00
	JV Produções & Eventos Artísticos Ltda-ME

	850002
	69.003,00
	Bahia Comunicação Visual Ltda
	6,5
	0082
	73.800,00
	Bahia Comunicação Visual Ltda

	850003
	70.090,00
	Não identificado-cheque não encaminhado
	0
	7920
	70.090,00
	Info Graphics Gráfica e Editora Ltda

	850004
	76.938,35
	Imagens Publicidade e Produções Ltda
	1,5
	0989
	78.110,00
	Imagens Publicidade e Produções Ltda

	850005
	149.600,00
	Se Ligue Produções e Eventos Ltda. - ME
	6,5
	0008
	160.000,00
	Se Ligue Produções e Eventos Ltda. - ME

20.3 Extrai-se desse quadro a presença de identidade entre a NF 7920 e o cheque 850003, ambos no valor de R$ 70.090,00. Ainda, a existência de uma exata diferença de 6,5% entre os valores das NFs 0321, 0082 e 0008 em relação aos cheques 850001, 850002 e 850005, respectivamente, relativa à retenção na fonte de ISS e IRPF (peça 19, p. 261-287) e de uma outra diferença de 1,5% entre o valor da NF 0989 e o cheque 850004 devido à retenção na fonte somente de IRPF (peça 19, p. 291) .
20.4 Em relação às contas em que foram depositados os três cheques trazidos, informa-se que todos são nominais, não havendo endosso, sendo que: no verso do de número 850002 há uma autenticação com algarismos ilegíveis; no de número 850004 consta o CNPJ 08.533.141/0001-81 e a conta 011 102.968-6; e, no de número 850005, o CNPJ 10.440.516/0001-00 e a conta 011 103.687-9. Em relação a esses dois últimos cheques, não é possível identificar a titularidade das contas ali indicadas, mas o CNPJ corresponde ao beneficiário indicado. 
20.5 Diante dessas circunstâncias, aliada à certeza de que três dos destinatários dos cheques correspondem aos emitentes dos documentos fiscais, entendemos que há uma forte evidenciação de que os beneficiários dos cheques foram as empresas contratadas para a execução do ajuste. Tem-se, assim, dissipada a incerteza alvitrada.
21. Superado esse primeiro ponto, revisa-se agora a comprovação dos pagamentos realizados às expensas do convênio.
22. Verifica-se da relação de pagamentos efetuados (peça 16, p. 3) e do extrato bancário da conta vinculada (peça 18) a realização de pagamentos dos seguintes itens previstos no plano de trabalho.
	Contratado
	Objeto
	NF
	Valor (R$) 
	Cheque
	Valor (R$) 

	Bahia Comunicação Visual Ltda
	Impressão e veiculação de placas de outdoor
	0082
	73.800,00
	850002
	69.003,00

	Info Graphics Gráfica e Editora Ltda
	Confecção de cartazes,  portfólios,  convites e panfletos
	7920
	70.090,00
	850003
	70.090,00

	Imagens Publicidade e Produções Ltda
	Veiculação de divulgação do evento em TV, rádio e jornais
	0989
	78.110,00
	850004
	76.938,35

	T O T A L
			222.000,00
		216.031,35

22.1 Diante dos elementos presentes à peça 19, p. 270-281 (Bahia Comunicação) , p. 241-253 e p. 256 e 291-293 (Imagens Publicidade) e p. 289-290 (Info Graphics) , evidencia-se a presença de nexo entre as despesas realizadas e os cheques emitidos para o seu pagamento, onde eventuais diferenças, como dito alhures, correspondem aos valores de tributos retidos na fonte pelo contratante, o Município de Capela.
23. Focando agora as contratações das atrações artísticas, inicia-se pelo contrato firmado com inexigibilidade de licitação fundada no art. 25, inciso III, da Lei 8666/93, entre o Município de Capela e a empresa Se Ligue Produções e Eventos Ltda. - ME (peça 20, p. 27-28) , no valor de R$ 160.000,00, tendo por objeto a apresentação da 	 Banda Aviões do Forró.
23.1 A despesa afeta a esse item foi glosada em razão do recibo emitido em nome da Banda (peça 19, p. 294) ter sido firmado por sócio não administrador, o Sr. Francisco Cláudio de Melo Lima.
23.2 Ponderou o representante do Parquet, entretanto, pela suficiência do mencionado recibo para comprovar o pagamento do cachê à mencionada banda.  Arguiu a existência de vínculo jurídico à época entre o sr. Francisco Cláudio de Melo Lima e a Banda Aviões do Forró e de ter sido ele quem firmou o contrato de exclusividade com a empresa Se Ligue Produções e Eventos para o evento objeto do convênio, bem como ser fato comum sócios-administradores delegarem poderes aos demais sócios ou até a empregados.
23.3 Diante da pertinência dos argumentos apresentados, associado ao fato de o cheque 850005 ter por beneficiário a empresa intermediária contratada, estabelece-se o vínculo entre o cachê pago à banda, o pagamento realizado ao intermediário e o item previsto no plano de trabalho. 
24. Muda-se a perspectiva agora para o contrato realizado, também com inexigibilidade de licitação fundada no art. 25, inciso III, da Lei 8666/93, entre o Município de Capela e a empresa JV Produções & Eventos Artísticos Ltda- ME (peça 20, p. 22-23) , no valor de R$ 504.000,00, tendo por objeto a apresentação das atrações musicais a seguir listadas.
	Atração Artística
	Valor (R$) 
	Recibo do cachê/localização

	Dorgival Dantas
	38.000,00
	Não consta recibo.

	Banda Magníficos 
	80.000,00
	 peça 19, p. 297 
Pagamento em espécie. O signatário do recibo não é sócio, nem há nos autos procuração registrada em cartório autorizando-o a receber em nome da banda.

	Limão Com Mel
	80.000,00
	Não consta o recibo.

	Banda Calypso
	126.000,00
	peça 19, p. 296
Pagamento em espécie. O signatário do recibo não é sócio, nem há nos autos procuração registrada em cartório autorizando-o a receber em nome da banda.

	Alcymar Monteiro
	75.000,00
	Não consta recibo.

	Forró Corpo de Mulher
	15.000,00
	Não consta recibo.

	Banda Calcinha Preta
	90.000,00
	peça 19, p. 295
Recibo firmado por sócio administrador

	T O T A L
	R$ 504.000,00
	
25. Como já pontuado nesta instrução, o valor de R$ 504.000,00 foi de fato pago à empresa intermediária empresa JV Produções & Eventos Artísticos Ltda- ME. Cumpre, agora, verificar o efetivo recebimento dos valores por parte dos representantes das atrações artísticas.
26.Nesse sentido, observa-se do quadro supra, que somente o recibo do cachê pago à Banda Calcinha Preta tem o condão de comprovar o efetivo recebimento dos valores pagos em decorrência do item previsto no plano de trabalho, pois firmado por pessoa detentora de poderes para tal, qual seja, um sócio administrador seu.
26.1 Em relação aos recibos apresentados para comprovar os pagamentos dos cachês às Bandas Magníficos e Calypso, foram ambos firmados por pessoa sem qualquer relação com essas bandas. Não há nos autos nenhum elemento que permita concluir que o Sr. Mario José Souza Paim seja sócio de alguma delas ou mesmo tenha procuração que o autorize a receber em nome das mesmas. Em decorrência, são inaptos os recibos para comprovar o efetivo pagamento às ditas atrações musicais.
26.2 Ainda, não constam dos autos elementos que indicam a realização de pagamentos com recursos do convênio às demais atrações artísticas ou a seus representantes legais de acordo com o previsto no plano de trabalho. Em razão disso, não há como afirmar que as atrações foram devidamente remuneradas de acordo com o previsto no plano de trabalho do convênio.
26.3 Nessa situação, resta não comprovado o pagamento dos cachês às atrações previstas no plano de trabalho no valor de R$ 414.000,00 (=R$ 504.000,00 - R$ 90.000,00) . 
26.4 Ressalta-se que a mencionada ausência de comprovação de pagamento implica num débito equivalente ao valor total glosado (R$ 414.000,00) multiplicado pelo valor proporcional da parcela federal aplicada no convênio, de 95,9368% (=R$ 850.000,00/R$ 886.000,00) , totalizando R$ 397.178,33.
27. Destaca-se também dos autos a irregularidade alusiva à contratação direta de artistas e bandas musicais, com base na hipótese de inexigibilidade prevista no art. 25, inciso III, da Lei 8.666/93, sem a devida comprovação de contrato de representação exclusiva entre artistas e os empresários, pessoas físicas ou jurídicas, que intermediavam o negócio. Inexiste nos autos, igualmente, a comprovação do recebimento dos cachês por parte de todas as atrações artísticas indicadas no plano de trabalho, não restando comprovado na execução financeira do convênio o nexo de causalidade dos pagamentos efetuados à empresa JV Produções & Eventos Artísticos Ltda. - ME, podendo ensejar, em consequência, a irregularidade das contas e imputação de débito ao responsável.
27.1 De fato, o entendimento aqui majoritário é no sentido de que, na hipótese de contratação direta de artistas consagrados, lastreada na inexigibilidade prevista no art. 25, inciso III, da Lei 8.666/1993, por meio de intermediários ou representantes, deve ser apresentada cópia do contrato de exclusividade dos artistas com o empresário contratado, registrado em cartório. O contrato de exclusividade difere da autorização que assegura exclusividade apenas para os dias correspondentes à apresentação dos artistas e que é restrita à localidade do evento, a qual não se presta a fundamentar a inexigibilidade. Assim, a jurisprudência predominante é no sentido de julgar irregulares as contas que contém esses vícios. 
27.2 Ainda, na jurisprudência deste Tribunal está consolidado o entendimento de que a apresentação do contrato de exclusividade entre os artistas e o empresário intermediário contratado é indispensável para caracterizar a hipótese de inexigibilidade de licitação prevista no art. 25, inciso III, da Lei de Licitações, de modo que simples autorizações ou cartas de exclusividade não se prestam a comprovar a inviabilidade da competição, pois não retratam uma representação privativa para qualquer evento em que o profissional for convocado. 
27.3 Esse paradigma jurisprudencial tem sido adotado por esta Corte de Contas desde a prolação do Acórdão 96/2008-TCU-Plenário, por intermédio do qual o plenário formulou as seguintes determinações ao Ministério do Turismo: 
9.5. determinar ao Ministério do Turismo que, em seus manuais de prestação de contas de convênios e nos termos dessas avenças, informe que: 
9.5.1. quando da contratação de artistas consagrados, enquadrados na hipótese de inexigibilidade prevista no inciso III do art. 25 da Lei nº 8.666/1992, por meio de intermediários ou representantes:
9.5.1.1. deve ser apresentada cópia do contrato de exclusividade dos artistas com o empresário contratado, registrado em cartório. Deve ser ressaltado que o contrato de exclusividade difere da autorização que confere exclusividade apenas para os dias correspondentes à apresentação dos artistas e que é restrita à localidade do evento; 
9.5.1.2. o contrato deve ser publicado no Diário Oficial da União, no prazo de cinco dias, previsto no art. 26 da Lei de Licitações e Contratos Administrativos, sob pena de glosa dos valores envolvidos; (destaque do original) 
27.4 Sobre a necessidade de comprovação de exclusividade na representação, válido transcrever excerto do voto condutor do Acórdão 351/2015-TCU-Segunda Câmara, da lavra do Ministro Marcos Bemquerer Costa:
 (...) 
8. Relativamente à contratação da empresa Negreiros e Negreiros Ltda. para organização do evento 'Paraíso Folia', cabe observar que o comando normativo utilizado como fundamento, o art. 25, inciso III, da Lei n. 8.666/93, refere-se expressamente à contratação de profissional de setor artístico diretamente com o próprio artista ou por meio de seu empresário exclusivo, que é aquele que gerencia o artista ou banda de forma permanente. 
9. A inteligência deste artigo revela a impossibilidade jurídica de contratação direta de mero intermediário (produtora de eventos) , que detém a exclusividade limitada a determinados dias ou eventos, pois, se a exclusividade é condicionada e temporária, em regra não haverá impossibilidade de competição. 
10.No caso concreto, constata-se que as autorizações emitidas pelas bandas musicais que atuaram no Paraíso Folia 2010, concedidas à empresa contratada pela Prefeitura para organização das apresentações artísticas e expostas pela defesa nesta etapa processual, foram elaboradas para as datas específicas às do evento objeto do Convênio (24/04/2010) , circunstância que não se amolda ao dispositivo legal e constitui fundados indícios da prática das condutas ímprobas, conforme levantado pela equipe de auditoria (peça 59, p. 05-07) . 
11. A respeito da matéria, é oportuno registrar que a jurisprudência deste Tribunal é uníssona em exigir a apresentação do contrato de exclusividade entre os artistas e o empresário contratado para caracterizar a hipótese de inexigibilidade de licitação prevista na Lei de Licitações, de modo que simples autorizações ou cartas de exclusividade não se prestam a comprovar a inviabilidade da competição, pois não retratam uma representação privativa para qualquer evento em que o profissional for convocado. (grifo nosso) 
 (...) 
27.5 Em sede de consulta formulada pelo Ministro de Estado do Turismo a respeito de dúvida suscitada na aplicação de dispositivos legais e regulamentares, relativos à análise de prestações de contas de recursos federais repassados mediante convênios, este Tribunal, respondendo ao consulente, assentou o entendimento das seguintes premissas (Acórdão 1435/2017-TCU-Plenário) :
a) a apresentação apenas de autorização/atesto/carta de exclusividade, que confere exclusividade ao empresário do artista somente para o (s) dia (s) correspondente (s) à apresentação deste, sendo ainda restrita à localidade do evento, não atende aos pressupostos do art. 25, inciso III, da Lei 8.666/1993, representando impropriedade na execução do convênio; e 
b) do mesmo modo, contrariam o sobredito dispositivo legal (art. 25, inciso III, do Estatuto de Licitações) , as situações de contrato de exclusividade - entre o artista/banda e o empresário - apresentado sem registro em cartório, bem como de não apresentação, pelo convenente, do próprio contrato de exclusividade. 
27.6 Também restou elucidado no aludido decisum que as situações mencionadas podem não ensejar, por si sós, o julgamento pela irregularidade das contas e tampouco a condenação em débito dos responsáveis, sendo necessário o exame das circunstâncias inerentes a cada caso concreto, uma vez que a existência de dano ao erário poderá decorrer, dentre outras situações:
a) da inexecução do objeto; ou 
b) da ausência de nexo de causalidade entre os pagamentos realizados e os recursos federais conveniados, vale dizer, naqueles casos em que não for possível comprovar que os pagamentos tenham sido recebidos pelo artista ou por seu representante devidamente habilitado (seja detentor de contrato de exclusividade, portador de instrumento de procuração ou carta de exclusividade, devidamente registrados em cartório) .
27.7 O Ministro Augusto Sherman apresentou, naquela assentada, o seu entendimento sobre a matéria, na forma de voto revisor, in verbis:
2.	Sustento que a mera comprovação de pagamento, pelo ente conveniado à empresa que tenha contratado para a realização dos shows, não é suficiente para demonstrar o referido nexo causalentre as verbas transferidas por convênio e o evento realizado. É preciso, a meu ver, ficar comprovada a entrega dos recursos ao artista ou a quem, comprovadamente, o represente. A comprovação de pagamento a empresas intermediárias detentoras de direitos de representação restritos ao dia do evento, direitos estes constituídos sob a forma de declarações ou cartas de exclusividade, embora necessária à prestação de contas, não é suficiente. (grifos nossos) 
 (...) 
5.	De outro modo, se ausente da prestação de contas o contrato de exclusividade exigido, embora tal circunstância remeta a possível infração às regras licitatórias, este fato não conduz, por si só, automaticamente, à existência de débito para com o erário, que pode ser afastado por meio outros meios, como a comprovação de pagamento diretamente aos artistas, ou mesmo a outro intermediário, que não aquele detentor da exclusividade, desde que regularmente habilitado a receber valores em nome do artista contratado. Mas, se ausente essa comprovação, perde-se o nexo e configura-se o dano ao erário. (grifos nossos) 
 (...) 
7.	Por relevante, destaco que a necessidade de cuidadosa verificação do liame causal aqui tratado deriva de casos reais, verificados em processos desta Corte, nos quais investigações policiais comprovaram a ocorrência de desvios de recursos por meio da realização de pagamentos a empresas contratadas, apenas alegadamente detentoras de direitos de representação de artistas, direitos esses, de fato, detidos por outrem.
8.	Foi o que ocorreu, por exemplo, no TC-Processo 033.049/2015-7, da relatoria do Ministro Weder de Oliveira, recentemente debatido na Primeira Câmara, no qual a prestação de contas aponta que a empresa RDM SilkSigns recebeu recursos de convênio como se fora representante da banda que se apresentou em evento do município, quando, na verdade, a empresa que detinha os direitos para o dia do evento, e que havia celebrado contrato com o representante exclusivo da banda, era a Se Ligue Produções Artísticas. Foi essa última quem pagou o cachê dos artistas. Note-se que, em casos como aquele, sem a completa verificação do fluxo financeiro e da cadeia de contratos e representações, poder-se-ia julgar regular ato que constitui verdadeira fraude, com dano ao erário.
9.	Lembro, por pertinente, que o TCU, ao tratar de caso no qual artistas não receberam as verbas do convênio, apesar do que informava a prestação de contas, determinou ao Ministério do Turismo que, nas prestações de contas do gênero, 'deve ser apresentada cópia do contrato de exclusividade dos artistas com o empresário contratado, registrado em cartório. Deve ser ressaltado que o contrato de exclusividade difere da autorização que confere exclusividade apenas para os dias correspondentes à apresentação dos artistas e que é restrita à localidade do evento' (Acórdão 96/2008-TCU-Plenário) .
27.8 A não apresentação dos contratos de exclusividade representa irregularidade formal grave, que poderá ensejar a irregularidade das contas, com a cominação de multa. A existência de débito, no entanto, será apurada caso a caso nas tomadas de contas especial. Conforme entendimento exposto acima, haverá débito quando não for possível comprovar o recebimento dos cachês pelos artistas. No caso em concreto não constam os contratos/cartas de exclusividade registradas em cartório, e somente alguns comprovantes de pagamentos firmados pelos representantes legais das bandas contratadas. Assim, na execução financeira do convênio, não restou comprovado o nexo de causalidade de parte dos pagamentos efetuados à empresa JV Produções & Eventos Artísticos Ltda- ME (CNPJ 07.121.322/0001-38) . Essa falha, se não justificada, poderá ensejar o julgamento pela irregularidade das contas, culminando na condenação em débito e aplicação da multa prevista no art. 57, da Lei 8.443/1992, nos termos do art. 16, inciso III, alínea 'c', da mesma norma. Desse modo, deve ser realizada a citação do responsável.
27.9 As empresas JV Produções & Eventos Artísticos Ltda - ME (CNPJ 07.121.322/0001-38) e Se Ligue Produções e Eventos Ltda. - ME (CNPJ 10.440.516/0001-00) foram contratadas como intermediárias de bandas em procedimento de inexigibilidade de licitação, e considerando que não possuíam contratos de exclusividades dos artistas que se propuseram a agenciar (somente para as datas especificadas, v.g.: v. peça 21, p. 2, 7, 12, 17, 23, 26, 31, 34, 61) , houve descumprimento ao art. 25, inciso III, da Lei 8.666/1993. Note-se que no próprio Termo de Convênio 703673/2009 (peça 4, p. 6) , Cláusula Terceira, Item II, alínea 'll', continha disposição obrigando o município a respeitar os ditames do art. 25 da Lei 8.666/1993. Ademais, a norma contida no art. 49 da Portaria Interministerial 127/2008 obrigava a entidade convenente a seguir a Lei 8.666/1993.
27.10 No caso vertente, a mencionada falha possui como agravante a presença de indícios de falsidade ideológica em algumas declarações de exclusividade, identificadas e descritas pelo representante do Ministério Público a par do seguinte teor:
Cumpre ressaltar que, em relação à banda Limão com Mel, além de faltar, nos autos, o recibo do correspondente cachê, há indícios de falsidade ideológica na declaração de exclusividade referente ao show da banda, ocorrido em 27/6/2009. Isso porque a declaração de exclusividade, em favor da 'JV Eventos Artísticas Ltda. - ME' [sic], datada de 25/5/2009, foi assinada pelo sr. Manoel Luis Fraga Viana, que declarou que seu CPF era XXX.693.975-XX (peça 21, p. 17) . Ocorre que esse CPF pertence, na verdade, ao sr. Jorge Nunes de Andrade (peça 86) .
O verdadeiro CPF do sr. Manoel Luis Fraga Viana é XXX.605.255-XX (peça 87) . Curiosamente, em consulta à Sistemas da Administração Pública Federal (RAIS) , verificou-se que esse senhor foi funcionário, de 3/4/2006 a 25/4/2007, da JV Produções & Eventos Artísticos Ltda., e foi funcionário, de 2/5/2007 a 29/12/2012, da empresa Banda Calcinha Preta Produções & Edições Musicais Ltda. (atual denominação: Banda Calcinha Preta Produções & Edições Musicais Eireli) .
O sr. Manoel Luis Fraga Viana também assinou as declarações de exclusividade, em favor da JV Produções & Eventos Artísticos Ltda., relativas aos shows dos artistas Alcymar Monteiro e Dorgival Dantas, ambas datadas de 1/6/2009 (peça 21, pp. 23 e 31) . Nesses casos, declarou seu verdadeiro CPF. Porém, em pesquisa na Internet (peça 83, p. 4) , verificou-se que o empresário exclusivo do cantor Alcymar Monteiro era o sr. Willyem Santiago Lacerda dos Santos, o qual concedeu à JV Produções & Eventos Artísticos Ltda., em 6/5/2009, o direito de 'assinar contrato, receber e dar quitação referente à apresentação artística do cantor Alcymar Monteiro no dia 28 de junho de 2009 na Cidade de Capela/SE, em Praça Pública' (peça 21, p. 37) . 
Ora, se a JV Produções & Eventos Artísticos Ltda. já possuía, desde 6/5/2009, a exclusividade para negociar o show de Alcymar Monteiro no dia 28/6/2009, em Capela/SE, por que recebeu, em 1/6/2009, nova carta de exclusividade relativa a esse mesmo show, desta vez assinada por um terceiro (sr. Manoel Luis Fraga Viana) , que sequer comprovou seu vínculo jurídico com o artista?
Os indícios presentes nos autos, portanto, apontam para a falta de fidedignidade das cartas de exclusividade assinadas pelo sr. Manoel Luis Fraga Viana (peça 21, pp. 17, 23 e 31) , que não possuem firma reconhecida nem registro em cartório, o mesmo valendo para os contratos de prestação de serviços para a realização dos shows da banda Limão com Mel e do cantor Alcymar Monteiro, assinados entre a JV Produções & Eventos Artísticos Ltda. e o sr. Manoel Luis Fraga Viana (peça 21, pp. 18/22 e 24/5) .
27.11 Essa falha, se não justificada, poderá ensejar o julgamento pela irregularidade das contas e a aplicação da multa prevista no art. 58, inciso II, da Lei 8.443/1992, nos termos do art. 16, inciso III, alínea 'b', da mesma norma, independentemente da comprovação da regular aplicação dos recursos no objeto pactuado. Ressalte-se que a Nota Técnica de Reanálise Financeira 684/2016 (peça 44) apresentou outras impropriedades que, embora possam ser consideradas formais, reforçam o débito aqui quantificado.
27.12 Os elementos que integram os autos comprovam que a empresa JV Produções & Eventos Artísticos Ltda- ME (CNPJ 07.121.322/0001-38) foi beneficiada pelos pagamentos irregulares. No entanto, a responsabilidade da contratada pode ser afastada, uma vez que não há obrigação legal de as empresas guardarem os documentos fiscais após cinco anos do fato, conforme entendimento firmado no Acórdão 10047/2015-TCU-Segunda Câmara.
27.13 A responsabilidade pelo descumprimento normativo é do Sr. Manoel Messias Sukita Santos, então prefeito municipal de Capela/SE (gestão 2009-2012) , visto que autorizou a abertura e ratificou o resultado do processo de inexigibilidade de licitação (peça 21, p. 42) - contratada JV Produções & Eventos Artísticos Ltda.- ME (CNPJ 07.121.322/0001-38) , e assinou o contrato com essa empresa (peça 20, p. 22-23) , bem como autorizou a abertura e ratificou o resultado do processo de inexigibilidade de licitação (peça 21, p. 64) e firmou o contrato (peça 20, p. 18-19) com a contratada Se Ligue Produções e Eventos Ltda. - ME (10.440.516/0001-00) .
28. Sendo assim, com fundamento nos arts. 10, § 1º, e 12, incisos I e III, da Lei 8.443/1992 c/c o art. 202, incisos I e III, do RI/TCU, propõe-se a audiência do Sr. Manoel Messias Sukita Santos (CPF XXX.531.585-XX) , ex-prefeito do município de Capela/SE, pela contratação de artistas/bandas por inexigibilidade, via intermediário, sem comprovação da exclusividade, no âmbito do Convênio 703673/2009.
29. Os fatos estão bem circunstanciados na fase interna desta tomada de contas especial e o débito foi corretamente apurado em relação ao valor total dos recursos federais repassados, no montante de R$ 397.178,33 (item 26.4) .
30. Em decorrência da reformulação de parte da situação presente nos autos, deve-se renovar a citação e a audiência do responsável, Sr. Manoel Messias Sukita Santos, para que apresente suas alegações de defesa e razões de justificativas para as irregularidades detectadas.'
17. O novo chamamento processual foi ordenado em 10/9/2020 (peça 101) , tendo sido realizado em razão das seguintes ocorrências (peça 103) :
a) Citação 
Irregularidade: ausência de comprovação de que as empresas que não detinham direitos de exclusividade, contratadas irregularmente por inexigibilidade, pagaram o cachê de bandas ou cantores que realizaram o evento. 
Débito
	Valor (R$) 
	Débito / Crédito
	Data da ocorrência

	397.178,33
	D
	5/8/2009

	904,39
	C
	21/10/2009

Cofre credor: Tesouro Nacional.
Evidências: Termo de Convênio (peça 4) ; contrato (peça 20, p. 22-23) , Nota Técnica de Reanálise Financeira 684/2016 (peça 44) , Recibos (peça 19, p. 296-297) , Nota fiscal 321 (peça 19, p. 13) e cheque nº 850001 (peça 18) .
Dispositivos violados: art. 63 da Lei 4320/1964; art. 93, do Decreto Lei 200/1967; art. 50, §3º, da Portaria Interministerial 127/2008; e Acórdão 1435/2017-TCU-Plenário.
Conduta: Não apresentar notas fiscais e recibos (ou outros documentos equivalentes) emitidos em nome das bandas e cantores e assinados por seus representantes legais ou pelos seus empresários exclusivos, sendo essa representação ou exclusividade registrada em cartório
Nexo de causalidade: A não apresentação de notas fiscais e recibos (ou outros documentos equivalentes) emitidos em nome das bandas e cantores e assinados por seus representantes legais ou pelos seus empresários exclusivos impediu comprovação do nexo causal entre os recursos federais transferidos e os pagamentos efetuados, visto que não se provou que os valores pagos ao intermediário contratado efetivamente foi repassado as banda e artistas que realizaram shows, resultando em presunção de prejuízo ao erário.
Culpabilidade: Não há excludentes de ilicitude, de culpabilidade e de punibilidade; é razoável supor que o responsável tinha consciência da ilicitude de sua conduta; era exigível conduta diversa da praticada, qual seja comprovar por meio de documentos a efetiva execução física de todos os itens previstos no plano de trabalho.
b) Audiência 
Irregularidade: contratação, por inexigibilidade de licitação, de empresas que não detinham direitos de exclusividade das atrações artísticas que se apresentaram no evento.
Evidências: Contratos administrativos (peça 20, p. 22-23 e 27-28) , contratos de exclusividade inválidos (peça 21, p. 2, 7, 12, 17, 23, 26, 31-35, 37 e 38) e atos administrativos (peça 21, p. 42 e 44) .
Dispositivos violados: Art. 25, inciso III, da Lei 8.666/1993; arts. 49 e art. 50, §3º, da Portaria Interministerial 127/2008; Acórdão 96/2008-TCU-Plenário e 1.435/2017-TCU-Plenário; Convênio 703673/2009, Cláusula Terceira, Item II, alínea 'oo';
Condutas: Contratar, com inexigibilidade de licitação, empresas que não apresentaram contratos válidos de exclusividade das atrações artísticas que se apresentaram no evento objeto do convênio, admitindo contratos sem os devidos registros em cartório e com indícios de falsidade ideológica.
Nexo de Causalidade: A contratação de empresas intermediárias que não apresentaram contratos de exclusividade com os devidos registros em cartório dos artistas e com indícios de falsidade ideológica resultou na realização de inexigibilidade indevida.
Culpabilidade: não há excludentes de ilicitude, de culpabilidade e de punibilidade; é razoável supor que o responsável tinha consciência da ilicitude de sua conduta; era exigível conduta diversa da praticada, qual seja, contratar artistas somente por meio de seus representantes legais ou empresários exclusivos sendo essa representação registrada em cartório, ou contratar empresas intermediadoras por meio de procedimento licitatório.'
18. Regularmente notificado (peça 111) , o responsável constituiu procurador (peça 106) , solicitou e teve deferida prorrogação de prazo (peças 108 e 112) , tendo acostado posteriormente sua defesa e razões de justificativa (peças 113-121) , as quais serão objeto de exame em tópico seguinte.
ANÁLISE DOS PRESSUPOSTOS DE PROCEDIBILIDADE DA IN/TCU 71/2012
Prejuízo ao Contraditório e Ampla Defesa
19. Preliminarmente, verifica-se que não houve o transcurso de mais de dez anos desde o fato gerador sem que tenha havido a notificação do responsável pela autoridade administrativa federal competente (art. 6º, inciso II, c/c art. 19 da IN/TCU 71/2012, modificada pela IN/TCU 76/2016) , uma vez que os recursos foram transferidos em 5/8/2009 (peça 8) , as despesas impugnadas datam de 3/7/2009 (peça 19, p. 13) e o responsável foi notificado sobre as irregularidades pela autoridade administrativa competente em 11/8/2016, por meio do Ofícios de Notificação 2987 e 2988/2016 (peças 45-46) .
Valor de Constituição da TCE
20. Verifica-se que o valor atualizado do débito apurado (sem juros) em 1/1/2017 é superior a R$ 100.000,00, na forma estabelecida conforme os arts. 6º, inciso I, e 19 da IN/TCU 71/2012, modificada pela IN/TCU 76/2016)	.
OUTROS DÉBITOS NOS SISTEMAS DO TCU COM O MESMO RESPONSÁVEL
21. Informa-se que, em atendimento ao item 9.4, do Acórdão 1772/2017-TCU-Plenário (Relator Ministro-Substituto Augusto Sherman Cavalcanti) , foi efetuada pesquisa no sistema processual do TCU e localizadas as seguintes tomadas de contas especiais em tramitação com débitos imputáveis ao Sr. Manoel Messias Sukita Santos, todas com valores superiores ao fixado no art. 6º, inciso I, da Instrução Normativa TCU 71/2012: TC Processo 013.641/2008-9,  TC Processo 018.998/2009-9, TC Processo 036.241/2012-1, TC Processo 012.187/2014-3, TC Processo 001.987/2014-3, TC Processo 020.663/2017-0 e TC Processo 015.517/2017-9.
EXAME TÉCNICO
22. Realizado um apanhado da situação presente dos autos, a partir desse ponto serão sumarizadas e examinadas as alegações de defesa e as razões de justificativa prestadas pelo Sr. Manoel Messias Sukita Santos (peças 113-121) .
Alegações de defesa
23. A defesa inicia argumentando que 'os cachês pagos os cantores/bandas, foram decorrentes de uma relação bilateral entre a empresa contratada pelo município e estes, não necessitando de apresentação dos valores pagos aos cantores/bandas, pois, sabe-se que se houve uma empresa intermediária, no mínimo seus impostos seriam cobrados.'.
23.1 Prosseguindo, defende não ser plausível eventual glosa decorrente da ausência de nexo de causalidade, uma vez que o evento ocorreu e houve a apresentação dos cantores/bandas, fatos confirmados por relatório do MTur (peça 114) que atestou a regularidade da execução física do convênio. Assim, a manutenção da glosa implicaria no locupletamento ilícito e/ou enriquecimento sem causa, o que é vedado pela legislação.
23.2 Afirma que o nexo de causalidade entre as despesas e o pactuado no convênio pode ser demonstrado pelos documentos que traz:
- Nota de Pagamento nº 5101 (peça 121, p. 1) , em nome da empresa JV Produções e Eventos Artísticos Ltda. ME, no valor de R$ 504.000,00, onde está transcrito: 'Referente a exibição de shows de bandas musicais, em praça pública, de acordo com cronograma, por ocasião da tradicional Festa do São Pedro de Capela/SE, conf. NF. Nº 00321'; 
- Recibo (peça 121, p. 2) , no valor de R$ 504.000,00, onde está descrito o cheque 850001, emitido contra a conta corrente vinculada ao convênio;
- Nota fiscal 0321 (peça 121, p. 3) , emitida pela empresa JV Produções e Eventos Artísticos Ltda. ME, no valor de R$ 504.000,00; 
- Retenções de ISS e IRRF (peça 121, p. 4-11) relativos a nota fiscal 0321.
23.3 Destaca que esses tributos retidos (ISS e IRRF) estão sob a posse e propriedade do Município de Capela/SE, sendo que sua cobrança configuraria 'enriquecimento ilícito'.
23.4 Mencionando várias deliberações aqui prolatadas, aduz que este Tribunal 'deve atentar para aplicabilidade da responsabilidade objetiva do Estado, a qual encontra-se sedimentada por essa Corte de Contas em diversos julgados', arrematando que 
'É cediço no TCU que não é cabível a restituição aos cofres públicos federais, de verbas de programas, convênios, mesmo quando constatado o desvio de finalidade, posto que, tais verbas foram utilizadas em prol da coletividade, sendo que, a sua devolução acarretaria em locupletamento ilícito por parte do Município de Capela/SE, que se apropriou destes recursos.'
23.5 Pontua que o 'Tribunal de Contas da União-TCU, deve observar o disposto na Cláusula Décima Sexta, itens I a IX, antes de determinar glosa ao Ex Gestor, pois, se atentado para estes, não merece guarida qualquer tentativa de glosa, o que norteia para seu afastamento, de forma categórica, para que não venha trazer prejuízos ao ex-Gestor, que agiu de boa-fé administrativa, executando o convênio, a contento.'
23.6 Registra, por fim, que não possuiu acesso aos anais da Prefeitura Municipal de Capela/SE, cuja atual gestora é sua opositora ferrenha e ex-mulher, o que o impossibilita de obter ali qualquer documento.
Exame
24. No caso vertente, em que pese a verificação da execução física do objeto do convênio, o responsável foi chamado aos autos diante da ausência de comprovação da correta execução financeira dos recursos federais transferidos, haja vista que a contratação das atrações artísticas ocorreu via intermediário, sem comprovação válida da exclusividade desses, e sem a comprovação de que os pagamentos realizados com recursos do convênio foram destinados às atrações artísticas que se apresentaram no evento.
24.1 Verifica-se dos argumentos e elementos trazidos pela defesa nesta ocasião que os mesmos não possuem o condão de elidir a irregularidade imputada ao responsável, pois somente evidenciam que os recursos do convênio tiveram por beneficiária a empresa intermediária contratada.
24.2 Persiste, dessa forma, a irregularidade motivadora da citação do responsável: a ausência de comprovação de pagamento de cachês às bandas, como descrito nos itens 24-26, transcritos no item 16 acima, caracterizando, assim, a ausência de nexo entre recursos do convênio e os itens especificados no plano de trabalho, evidenciando irregularidade passível de condenação em débito. 
24.3 Menciona-se, no que tange às parcelas correspondentes ao ISS e IRRF, que há entendimento aqui no sentido de que abatimento das aludidas parcelas do débito presente nos autos evidenciaria uma forma de restituição do indébito tributário, não dispondo o Tribunal de Contas da União de competência para tal, razão pela qual 'não devem ser abatidos dos débitos imputados pelo TCU os valores retidos no pagamento de faturas a título de tributos, cabendo ao eventual credor, na ocorrência de indébito tributário, buscar a restituição junto aos órgãos competentes' (v.g. Acórdãos 430/2020, 601/2019, 1.859/2018, 2827/2016, todos do Plenário deste TCU) .
24.4 Ressalta-se, ainda, a presença de entendimento neste Tribunal de que a responsabilidade dos jurisdicionados em indenizar o erário por eventuais prejuízos possui natureza subjetiva, não se fazendo necessário a demonstração de conduta dolosa no trato dos recursos públicos, bastando restar evidenciado que os mesmos agiram com culpa e configurado o liame causal entre a conduta irregular e o dano (Acórdão 2391/2018-TCU-Plenário, 11069/2019-TCU-1ª Câmara e 5547/2019-TCU-1ª Câmara, relator Ministro Benjamin Zymler; 13962/2020-TCU-1ª Câmara, relator Ministro-Substituto Weder de Oliveira; 11367/2019-TCU-2ª Câmara, relator Ministro Augusto Nardes; 10.590/2019-2ª Câmara, relator Ministro-Substituto Marcos Bemquerer) .
24.5 Nesse sentido, o débito constante dos autos deriva diretamente do descumprimento de termos firmados no convênio, particularmente da cláusula 3ª, item II, 'll' e 'mm', bem como do caput da cláusula 16ª, mencionada pelo responsável. 
24.6 Por derradeiro, quanto à impossibilidade de acesso aos arquivos municipais, salienta-se também jurisprudência consolidada no sentido de competir ao gestor a produção de provas da boa e regular aplicação dos recursos que lhe foram confiados, cabendo-lhe tomar as iniciativas pertinentes nesse sentido (v.g. Acórdão 1656/2006-TCU-Plenário, 903/2007-TCU-1ª Câmara, 1186/2021-TCU-1ª Câmara, 1.445/2007-TCU-2ª Câmara e 8408/2020-TCU- 2ª Câmara) .
24.7 Nesse cenário, mostra-se insuficiente a argumentação e os elementos apresentados pelo defendente para comprovar a correta execução financeira da integralidade dos itens previstos no plano de trabalho ante a impossibilidade de se estabelecer, com razoável segurança, o estabelecimento no necessário vínculo entre o valor pago à empresa intermediária e os efetivamente recebidos pelas atrações que se apresentaram no evento, impossibilitando firmar o nexo causal entre os recursos recebidos e a sua destinação aos itens previstos no plano de trabalho aprovado. Descumpriu-se, assim, o estabelecido no art. 63 da Lei 4320/1964; art. 93, do Decreto Lei 200/1967; art. 50, §3º, da Portaria Interministerial 127/2008; Termo de Convênio, cláusulas 3ª, item II, 'll' e 'mm', e 16ª; e Acórdão 96/2008-TCU-Plenário e 1.435/2017-TCU-Plenário.
24.8 Por essas razões, não devem ser acolhidas as alegações de defesa do responsável no tocante a essa questão.
Razões de justificativa
25. Entende não ser razoável o apontamento, pois havia previsão no próprio termo de convênio, cláusula terceira, item II, alíneas 'i', 'll' e 'mm', para a contratação de intermediários com inexigibilidade de licitação, como ocorreu no caso presente.
25.1 Traz jurisprudência desse Tribunal (peças 115 e 117) que tem por aplicável à situação presente, aduzindo serem casos idênticos. 
25.2 Informa a existência de ações de improbidade administrativa (peças 118-119) , 'as quais os réus obtiveram êxito, demonstrando que a tese firmada pelo Tribunal de Contas da União-TCU, está muito agressiva, opinando em glosas, sem observar os princípios constitucionais da RAZOABILIDADE e da PROPORCIONALIDADE, uma vez, por simples inobservância de alguns itens do convênio, determinam sumariamente glosa, a quem, bem intencionado realizou a festa, sem um sucesso de público e trazendo benefícios para toda a população, com geração de emprego e renda, mesmo que provisoriamente.' 
25.3 Assinala que o Município de Capela/SE é subordinado ao Tribunal de Contas do Estado de Sergipe, o qual, até o ano de 2017, não ressalvou nenhuma contratação de bandas com inexigibilidade de licitação, por meio de empresas intermediárias, sendo essa prática rotineira no Estado de Sergipe. Esse entendimento somente mudou com a prolação da Decisão TC-29.194-Primeira Câmara, no âmbito do processo TC-001176/2015 (peça 116) .
Exame
26. De fato, as declarações de exclusividade (peça 21, p. 2-39) presentes nos autos não provam a exclusividade de representação por parte do intermediário contratado, haja vista não possuírem características próprias de contrato de exclusividade: não dispõem sobre a forma de remuneração das partes, não foram registradas em cartório (algumas apenas tiveram firma reconhecida) , são restritas a data e local específico e não se provou terem sido publicadas no Diário Oficial. Além disso, ainda há a presença de indícios de falsidade ideológica em algumas das declarações de exclusividade, identificadas e descritas pelo representante do Ministério Público (item 27.10, transcrita no item 16 supra) .
26.1 Nesse contexto, a jurisprudência majoritária deste Tribunal é no sentido de que a ausência de contrato de exclusividade válido, firmado entre os artistas e o empresário, leva ao entendimento de que não estão presentes os requisitos previstos no art. 25 da Lei 8.666/1993 para contratação por inexigibilidade de licitação (dentre outros, Acórdão 13/2021-TCU-Primeira Câmara e 6310/2020-TCU-1ª Câmara, ambos relatados pelo Ministro Benjamin Zymler; 13213/2019-TCU-1ª Câmara, relator Ministro Vital Do Rêgo; 7121/2019-TCU-2ª Câmara, relator Ministro Aroldo Cedraz; 6793/2019-TCU-2ª Câmara, relator Ministro-Substituto André De Carvalho) .
26.2 Como mencionado, não são contratos de exclusividade considerados legalmente válidos para fins de contratação de intermediários de artistas por inexigibilidade, a serem pagos com recursos federais, os documentos: i) restritos ao dia do evento; ii) restritos à localidade do evento; iii) não registrados em cartório.
26.3 Nesse sentido, como argumenta o defendente, o convênio possibilitava sim a contratação de atrações artísticas por meio de intermediários (cláusula 3ª) , mediante inexigibilidade de licitação, desde que presente cópia de 'contrato de exclusividade', o qual não se mostra presente nos autos, como explanado.
26.4 Relativamente aos precedentes deste Tribunal invocados, verifica-se dos casos ali tratados situações bem distintas da que ora se examina, impedindo a realização de qualquer analogia. De fato, trata-se de situações particulares onde o conjunto probatório presente no processo, como a declaração de exclusividade firmada por pessoa que comprovadamente mantinha vínculo com a atração artística e o estabelecimento de nexo entre as despesas realizadas e os itens previstos no plano de trabalho, permitiu a conclusão pela regularidade da aplicação dos recursos.
26.5 Também não socorre o defendente os precedentes judiciais colacionados, haja vista que a jurisprudência aqui é pacífica em considerar que eventuais sentenças proferidas pelo juízo cível, versando sobre o mesmo assunto e tendo por objeto idênticas responsabilidades, não vinculam a decisão administrativa a ser proferida por este Tribunal, bem como não acarretam qualquer prejuízo à competência exclusiva do TCU em verificar a boa e regular aplicação dos recursos federais. (v.g. Acórdão 1855/2020-TCU-Plenário, relator Ministro-Substituto Marcos Bemquerer Costa, 1824/2020-TCU-Plenário, relator Ministro Benjamin Zymler, 1700/2020-TCU-Plenário, relator Ministro-Substituto Augusto Shermam, 680/2015-Plenário, relator Ministro André Luiz de Carvalho, 2983/2016-TCU-1ª Câmara, relator Ministro Bruno Dantas, e 1276/2012-2ª Câmara relator Ministro-Substituto Marcos Bemquerer Costa) .
26.6 De igual forma não prospera a alegação de subordinação ao Tribunal de Contas do Estado de Sergipe, o qual, segundo afirma, não fazia ressalvas nenhuma à contratação de bandas com inexigibilidade de licitação até o ano de 2017. Com efeito, além da utilização de recursos federais atrair a jurisdição deste Tribunal de Contas da União, também o termo de convênio fazia menção expressa à observância do Acórdão 96/2008-TCU-Plenário nas hipóteses de contratação de artistas, mediante intermediário, com inexigibilidade de licitação.
26.7 Dessa forma, embora a indevida contratação sem licitação não caracterize prejuízo, por si só, trata-se de ocorrência revestida de grave infração à norma legal e regulamentar, irregularidade passível de imputação de sanção prevista no art. 58, inciso II, da 8.443/1992, uma vez evidenciado o descumprimento ao estabelecido no art. 25 da Lei 8666/93e ao termo do convênio, cláusula 3ª, item II, 'll' e 'mm'.
27. Deve-se salientar por fim, a plausibilidade da aplicação cumulativa das multas dos arts. 57 e 58, inciso I, da Lei 8.443/1992, no caso presente, haja vista a ausência de relação de subordinação entre as condutas de 'ausência de comprovação do efetivo recebimento do cachê por parte dos artistas' e de 'contratação com inexigibilidade indevida de licitação'.
Prescrição da Pretensão Punitiva
28. Vale ressaltar que a pretensão punitiva do TCU, conforme Acórdão 1441/2016-TCU-Plenário, que uniformizou a jurisprudência acerca dessa questão, subordina-se ao prazo geral de prescrição indicado no art. 205 do Código Civil, que é de 10 anos, contado da data de ocorrência da irregularidade sancionada, nos termos do art. 189 do Código Civil, sendo este prazo interrompido pelo ato que ordenar a citação, a audiência ou a oitiva do responsável. 
29. No caso em exame, não ocorreu a prescrição, uma vez que as condutas inquinadas datam de 5/8/2009, decorrentes de eventos pretéritos, tendo sido ordenada a citação e a audiência dirigida ao responsável em prazo inferior a dez anos, em 18/7/2018 (peça 68) .
CONCLUSÃO
30. Em face da análise promovida na seção 'Exame Técnico', propõe-se rejeitar as alegações de defesa apresentas pelo responsável Manoel Messias Sukita Santos, uma vez que foram insuficientes para sanar as condutas a ele atribuídas, relativas a ausência de comprovação do efetivo recebimento do cachê por parte dos artistas e a contratação com inexigibilidade indevida de licitação. Ademais, inexistem nos autos elementos que demonstrem a boa-fé do responsável ou a ocorrência de outras excludentes de culpabilidade.
30.1 Verifica-se também que não houve a prescrição da pretensão punitiva, conforme análise realizada.
30.2 Tendo em vista que não constam dos autos elementos que permitam reconhecer a boa-fé do responsável, sugere-se que as suas contas sejam julgadas irregulares, nos termos do art. 202, § 6º, do Regimento Interno do TCU, com a imputação das sanções previstas nos arts. 57 e 58, inciso II, da Lei 8.443/1992.
PROPOSTA DE ENCAMINHAMENTO
31. Diante do exposto, submetemos os autos à consideração superior, propondo ao Tribunal:
a) rejeitar as alegações de defesa apresentadas pelo Sr. Manoel Messias Sukita Santos (CPF XXX.531.585-XX) ;
b) julgar irregulares, nos termos dos arts. 1º, inciso I, 16, inciso III, alínea 'c', da Lei 8.443/1992, c/c os arts. 19 e 23, inciso III, da mesma Lei, as contas do responsável Manoel Messias Sukita Santos (CPF XXX.531.585-XX) , condenando-o ao pagamento das importâncias a seguir especificadas, atualizadas monetariamente e acrescidas dos juros de mora, calculadas a partir das datas discriminadas até a data da efetiva quitação do débito, fixando-lhe o prazo de quinze dias, para que comprove, perante o Tribunal, o recolhimento das referidas quantias aos cofres do Tesouro Nacional, nos termos do art. 23, inciso III, alínea 'a', da citada lei, c/c o art. 214, inciso III, alínea 'a', do Regimento Interno do TCU.
	Valor (R$) 
	Débito / Crédito
	Data da ocorrência

	397.178,33
	D
	5/8/2009

	904,39
	C
	21/10/2009

	Valor atualizado do débito (sem juros) em 19/2/2021: R$ 742.934,33
c) aplicar ao Sr. Manoel Messias Sukita Santos (CPF XXX.531.585-XX) as multas previstas no arts. 57 e 58, inciso II, da Lei 8.443/1992, c/c o art. 267 e 268, inciso II, do Regimento Interno do TCU, com a fixação do prazo de quinze dias, a contar da notificação, para comprovar, perante o Tribunal (art. 214, inciso III, alínea 'a', do Regimento Interno) , o recolhimento da dívida aos cofres do Tesouro Nacional, atualizada monetariamente desde a data do acórdão que vier a ser proferido até a do efetivo recolhimento, se for paga após o vencimento, na forma da legislação em vigor;
d) autorizar, desde logo, a cobrança judicial das dívidas, caso não atendidas as notificações, na forma do disposto no art. 28, inciso II, da Lei 8.443/1992;
e) autorizar também, desde logo, se requerido, com fundamento no art. 26, da Lei 8.443, de 1992, c/c o art. 217, §§ 1º e 2º do Regimento Interno do TCU, o parcelamento da (s) dívida (s) em até 36 parcelas, incidindo, sobre cada parcela, corrigida monetariamente, os correspondentes acréscimos legais, fixando-lhe o prazo de quinze dias, a contar do recebimento da notificação, para comprovar, perante o Tribunal, o recolhimento da primeira parcela, e de trinta dias, a contar da parcela anterior, para comprovar os recolhimentos das demais parcelas, devendo incidir, sobre cada valor mensal, atualizado monetariamente, os juros de mora devidos, no caso do débito, na forma prevista na legislação em vigor, alertando o responsável de que a falta de comprovação do recolhimento de qualquer parcela importará o vencimento antecipado do saldo devedor, nos termos do § 2º do art. 217 do Regimento Interno deste Tribunal;
f) enviar cópia do Acórdão a ser prolatado à Procuradoria da República no Estado de Sergipe, nos termos do § 3º do art. 16da Lei 8.443/1992, c/c o § 7º do art. 209 do Regimento Interno do TCU, para adoção das medidas cabíveis; e
g) enviar cópia do Acórdão que vier a ser proferido ao Ministério do Turismo e ao responsável, para ciência;
h) informar à Procuradoria da República no Estado de Sergipe, ao Ministério do Turismo e ao responsável que a presente deliberação, acompanhada do Relatório e do Voto que a fundamenta, está disponível para a consulta no endereço www.tcu.gov.br/acordaos, além de esclarecer que, caso requerido, o TCU poderá fornecer sem custos as correspondentes cópias, de forma impressa; e
i) informar à Procuradoria da República no Estado de Sergipe que, nos termos do parágrafo único do art. 62 da Resolução TCU 259/2014, os procuradores e membros do Ministério Público credenciados nesta Corte podem acessar os presentes autos de forma eletrônica e automática, ressalvados apenas os casos de eventuais peças classificadas como sigilosas, as quais requerem solicitação formal."
3.	Enfim, por intermédio do Exmo. Sr. Procurador Júlio Marcelo de Oliveira, o MPTCU anuiu à aludida proposta da unidade técnica, tendo consignado o seu parecer à Peça 127 nos seguintes termos:
	" (...) de acordo com a proposta de encaminhamento elaborada pela Secex/TCE (peças 124 a 126) , a fim de que sejam julgadas irregulares as contas de Manoel Messias Sukita Santos (prefeito de Capela/SE no período de 2009/2012) , com condenação em débito e aplicação das multas dos arts. 57 e 58, II, da Lei 8.443/1992."
É o Relatório.

Lourival Freire Sobrinho (OAB-SE 5.646), representando Manoel Messias Sukita Santos.

Procurador Júlio Marcelo de Oliveira.

TOMADA DE CONTAS ESPECIAL. MINISTÉRIO DO TURISMO. CONVÊNIO. NÃO COMPROVAÇÃO DA BOA E REGULAR APLICAÇÃO DE PARTE DOS RECURSOS FEDERAIS TRANSFERIDOS. INDEVIDA CONTRATAÇÃO DE EMPRESA INTERMEDIÁRIA POR INEXIGIBILIDADE DE LICITAÇÃO SEM A CORRESPONDENTE CARTA DE EXCLUSIVIDADE. CITAÇÃO. AUDIÊNCIA. REJEIÇÃO DAS ALEGAÇÕES DE DEFESA E DAS RAZÕES DE JUSTIFICATIVA. CONTAS IRREGULARES. DÉBITO. MULTA. COMUNICAÇÃO.

TOMADA DE CONTAS ESPECIAL (TCE)

Secretaria de Controle Externo de Tomada de Contas Especial (Secex-TCE).

Trata-se de tomada de contas especial instaurada pelo Ministério do Turismo (MTur) em desfavor de Manoel Messias Sukita Santos, como então prefeito de Capela - SE (gestão: 2009-2012) , diante, originariamente, dos indícios de irregularidade na prestação de contas dos recursos federais transferidos por força do Convênio n.º 449/2009 destinado à realização do projeto intitulado como "Festa de São Pedro" sob o valor original de R$ 886.000,00 pelo aporte de R$ 850.000,00 em recursos federais e R$ 36.000,00 em recursos da contrapartida, tendo a vigência do ajuste sido estipulada para o período de 15/6 a 29/8/2009.
2.	Como visto, a partir do Relatório de Tomada de Contas Especial n.º 28/2017 (Peça 54) , o tomador de contas assinalou a responsabilidade em desfavor de Manoel Messias Sukita Santos pelo dano ao erário sob o valor original de R$ 850.000,00.
3.	Contudo, no âmbito do TCU, em sintonia com o parecer do Parquet especial (Peça 88) e com o Despacho de 4/3/2020 (Peça 89) , a SecexTCE promoveu a diligência junto ao Banco do Brasil S.A. com vistas à obtenção das cópias microfilmadas de todos os cheques sacados na conta específica do ajuste para, com isso, buscar subsidiar a nova citação e a nova audiência do responsável ante os aludidos indícios de irregularidade, tendo sido posteriormente encaminhada, então, a correspondente documentação bancária (Peças 93-97) .
4.	Por esse ângulo, a SecexTCE promoveu a subsequente citação de Manoel Messias Sukita Santos para apresentar a sua defesa ou recolher o débito sob o valor original de R$ 397.178,33, com a dedução aí de R$ 904,39 já restituídos (Peça 17) , em face da não comprovação da boa e aplicação de parte dos recursos federais transferidos diante da ausência dos documentos comprobatórios sobre o efetivo recebimento dos cachês pelos artistas e pelas bandas, além da adicional audiência do responsável pela indevida contratação de empresa intermediária por inexigibilidade de licitação sem a correspondente carta de exclusividade.
5.	Por conseguinte, após a regular notificação, o aludido responsável apresentou as suas alegações de defesa e razões de justificativa às Peças 113-121, tendo apresentado, em síntese, os seguintes argumentos: (a) os cachês pagos decorreriam da relação bilateral entre os cantores ou bandas e a empresa contratada pelo município, não necessitando da apresentação dos respectivos valores pagos, pois era sabida a existência da empresa intermediária e, no mínimo, os seus tributos seriam cobrados; (b) o evento teria ocorrido pela apresentação dos cantores e das bandas, tendo sido atestada a execução física do ajuste pelo Ministério do Turismo; (c) o nexo causal entre os recursos federais repassados e os dispêndios teria sido comprovado pela apresentação de notas fiscais, recibos e guias de recolhimento de impostos; (d) não teria acesso aos arquivos sob a guarda da prefeitura, pois a então gestora seria a sua opositora; e (e) a contratação de intermediários teria atendido aos critérios de inexigibilidade de licitação.
7.	De todo modo, após a análise final do feito, a unidade técnica anotou que o aludido responsável não logrou êxito em comprovar a boa e regular aplicação de parte dos recursos federais transferidos e, assim, propôs a irregularidade das suas contas para condená-lo ao pagamento do correspondente débito, além de lhe aplicar a multa prevista no art. 57 e no art. 58, II, da Lei n.º 8.443, de 1992; tendo o MPTCU anuído a essa proposta.
8.	O TCU pode incorporar o parecer da unidade técnica a estas razões de decidir.
9.	Bem se vê que, apesar de o evento estar previsto para o período de 26 a 29/6/2009, o seu plano de trabalho foi açodadamente aprovado em 15/6/2009 (Peça 1) e, ainda assim, a partir de parecer jurídico emitido também em 15/6/2009 (Peça 3) , tendo o referido ajuste contado estranhamente com a necessária celebração do convênio e a emissão de nota de empenho nesse mesmo dia e com a subsequente publicação do extrato no Diário Oficial da União em 6/7/2009 (Peça 5) , quando o evento, aliás, já teria ocorrido.
10.	Toda essa indevida intempestividade também ocorreu no repasse dos recursos federais, já que a respectiva ordem bancária de transferência foi emitida somente em 4/8/2009 (Peça 8) , evidenciando a estranha destinação dos recursos federais para o evento turístico-cultural já consumado.
11.	Bem se sabe que o TCU já teria apreciado várias TCE sobre o repasse de recursos federais pelo MTur em prol de eventos já consumados, sem a necessária correlação temporal entre a execução do objeto pactuado e o repasse dos recursos públicos, de tal sorte que, por não ter sido promovida a devida fiscalização in loco, a análise do repassador sobre a execução física do ajuste teve de ser baseada em fotografias, filmagens e materiais de divulgação, ficando evidenciado, todavia, que esses elementos de convicção seriam evidentemente precários para o necessário ateste do efetivo cumprimento do objeto pactuado (v.g.: Acórdãos 1.582/2014, 4.199/2016 e 2.562/2017, da 2ª Câmara) .
12.	A jurisprudência do TCU estaria firmada, contudo, no sentido de que a falta desses elementos de convicção não tenderia a figurar como mera falha formal, tendendo muito mais a resultar na irregularidade das contas para a consequente imputação do débito em desfavor do gestor, ainda mais quando as aludidas exigências comprobatórias constariam do termo de convênio (v.g.: Acórdãos 4.916/2016 e 4.684/2017, da 1ª Câmara, e Acórdãos 10.667/2015 e 2.465/2016, da 2ª Câmara) .
13.	A despeito, então, de, no presente caso concreto, ter sido supostamente promovida a diminuta fiscalização in loco durante o período do evento (Peça 14) , essa superficial medida não serviria para atestar a efetiva realização das atrações na aludida "Festa de São Pedro" (bandas Magníficos, Limão com Mel, Calypso e Forró Corpo de Mulher, além dos cantores Dorgival Dantas e Alcymar Monteiro) , nem, tampouco, para comprovar a totalidade da execução financeira dos recursos públicos destinados ao objeto pactuado.
14.	Não por acaso, ao analisar a prestação de contas, o MTur teria impugnado a totalidade dos supostos dispêndios no ajuste, diante do descumprimento das cláusulas conveniais sobre o pagamento de cachês aos artistas e diante da irregularidade na execução financeira e na contratação da JVN Produções & Eventos Artísticos Ltda. - ME e Se Ligue Produções e Eventos Ltda. - ME, pois teriam atuado apenas como intermediárias, já que não comprovaram a sua condição de representante exclusiva para as bandas.
15.	De toda sorte, ao analisar a documentação obtida no bojo da diligência promovida junto à instituição financeira, a unidade técnica teria assinalado, contudo, que subsistiria a não comprovação da boa e regular aplicação dos recursos federais despendidos em favor das aludidas empresas intermediárias, além da indevida contratação da empresa intermediária por inexigibilidade de licitação sem a correspondente carta de exclusividade sobre os shows da banda (Limão com Mel) e dos cantores (Alcymar Monteiro e Dorgival Dantas) .
16.	Por essa linha, em plena consonância com os outros casos semelhantes já julgados pelo TCU, restou ausente a necessária comprovação do devido nexo causal entre os recursos federais aportados e os supostos dispêndios incorridos no ajuste, diante de todas essas evidências de irregularidades no ajuste e diante, especialmente, da ausência da necessária prova sobre o efetivo pagamento dos cachês em favor dos artistas contratados, a partir da falta dos contratos de exclusividade entre os artistas e o correspondente empresário, com o devido registro no cartório, em frontal descumprimento, assim, à expressa exigência do termo de convênio (Cláusula Terceira, II, alíneas "ll" e "mm" - Peça 4, p. 6 e 7) , destacando que, a despeito de, estranhamente, ter inicialmente aprovado o referido convênio, o Parecer do MTur n.º 339, de 2009, alertou o convenente sobre essa exigência, em sintonia com o Acórdão 96/2008-TCU-Plenário (Peça 1, p. 3) .
17.	Bem se sabe, aliás, que, ao responder à consulta sobre a exigência dos aludidos contratos de exclusividade, o Plenário do TCU prolatou o Acórdão 1.435/2017 pela seguinte linha:
" (...) 9.2. responder ao consulente que:
9.2.1. a apresentação apenas de autorização/atesto/carta de exclusividade que confere exclusividade ao empresário do artista somente para o (s) dia (s) correspondente (s) à apresentação deste, sendo ainda restrita à localidade do evento, não atende aos pressupostos do art. 25, inciso III, da Lei 8.666/1993, representando impropriedade na execução do convênio;
9.2.2. do mesmo modo, contrariam o sobredito dispositivo legal as situações de contrato de exclusividade - entre o artista/banda e o empresário - apresentado sem registro em cartório, bem como de não apresentação, pelo convenente, do próprio contrato de exclusividade;
9.2.3. tais situações, no entanto, podem não ensejar, por si sós, o julgamento pela irregularidade das contas tampouco a condenação em débito do (s) responsável (is) , a partir das circunstâncias inerentes a cada caso concreto, uma vez que a existência de dano aos cofres públicos, a ser comprovada mediante instauração da devida tomada de contas especial, tende a se evidenciar em cada caso, entre outras questões, quando:
9.2.3.1. houver indícios de inexecução do evento objeto do convênio; ou
9.2.3.2. não for possível comprovar o nexo de causalidade, ou seja, que os pagamentos tenham sido recebidos pelo artista ou por seu representante devidamente habilitado, seja detentor de contrato de exclusividade, portador de instrumento de procuração ou carta de exclusividade, devidamente registrados em cartório."
18.	Bem se sabe, ainda, que, em sintonia, entre outros, com os Acórdãos 1.194/2009 e 3.991/2015, da 1ª Câmara, os Acórdãos 27/2004, 6.235/2013 e 3.223/2017, da 2ª Câmara, e os Acórdãos 11/1997 e 997/2015, do Plenário, a jurisprudência do TCU estaria firmada no sentido da pessoal responsabilidade do gestor pela comprovação da boa e regular aplicação dos recursos federais recebidos mediante convênio ou instrumentos congêneres, submetendo todo aquele que administra os recursos públicos ao dever de demonstrar o correto emprego dos valores federais, nos termos do art. 70, parágrafo único, da Constituição de 1988 e do art. 93 do Decreto-Lei n.º 200, de 1967.
19.	Por conseguinte, como a ausência dos documentos comprobatórios sobre o efetivo recebimento dos cachês pelos artistas e pelas bandas impediu o necessário estabelecimento do referido nexo causal, resultando na ausência de efetiva demonstração da boa e regular aplicação dos recursos federais transferidos, restou configurada a ofensa não só às regras legais, mas também aos princípios basilares da administração pública, já que, ao final e ao cabo, o gestor deixou de prestar satisfação à sociedade sobre o efetivo emprego dos recursos públicos postos à sua disposição, restando confirmada, assim, a presunção legal de dano ao erário sobre a parcela dos valores federais repassados em sintonia com a proposta da unidade técnica para a subsequente condenação do responsável em débito e em multa.
20.	Não subsistiria, enfim, a prescrição da pretensão punitiva do TCU no presente caso concreto, já que, nos termos do Acórdão 1441/2016-TCU-Plenário, não teria ocorrido o transcurso superior a dez anos entre a ordem para a citação e a audiência no âmbito do TCU, em 18/7/2018 (Peça 68) , e a data fatal para a prestação de contas final dos recursos federais inerentes ao Convênio n.º 449/2009, em 28/9/2009 (Peça 4, p. 7) .
21.	Eis que, por meio do aludido Acórdão 1.441/2016 proferido na Sessão Extraordinária de 8/6/2016, o Plenário do TCU firmou o seu entendimento no sentido de que a prescrição da pretensão punitiva deve seguir a regra geral do prazo decenal, contado a partir do fato, em linha com o art. 205 do Código Civil brasileiro, interrompendo a contagem do aludido prazo com a ordem de citação, nos termos do art. 240, caput, da Lei n.º 13.105 (Código Processual Civil) , de 2015.
22. 	Sem prejuízo, no entanto, do respeito a esse entendimento do Tribunal, deve ser reiterada a minha ressalva já registrada em vários outros julgados do TCU no sentido de que, na ausência de lei específica, o TCU não deveria aplicar qualquer prazo prescricional sobre a referida pretensão punitiva ou, então, na pior das hipóteses, o Tribunal deveria aplicar a regra prescricional fixada pela Lei n.º 9.873, de 1999, não só porque ela trata diretamente de prescrição no âmbito do direito administrativo sancionador, mas também porque, entre outras medidas, a aludida lei manda aplicar o prazo prescricional penal, quando a infração administrativa também configure crime, além de determinar expressamente que, diante do ilícito continuado ou permanente, a contagem do prazo deve iniciar no dia da cessação do aludido ilícito.
23.	A despeito, então, de registrar essa minha posição pessoal, o TCU deve promover a aplicação das multas legais em desfavor do aludido responsável a partir do entendimento fixado pelo aludido Acórdão 1441/2016-TCU-Plenário, até porque também não subsistiria a eventual prescrição da pretensão punitiva do TCU a partir da aplicação da referida Lei n.º 9.873, de 1999, ante a incidência das diversas causas interruptivas. 
24.	Contudo, como a malsinada irregularidade configuraria a eventual conduta dolosa no sentido de efetivamente facilitar, permitir ou concorrer para que pessoa física ou jurídica privada incorpore ou utilize, de forma indevida, rendas, verbas ou valores integrantes do acervo patrimonial da administração pública, sem a observância das formalidades legais ou regulamentares aplicáveis, resultando no eventual ilícito doloso de improbidade administrativa causador do aludido prejuízo ao erário, nos termos, por exemplo, do art. 10, I e II, da Lei n.º 8.429, de 1992, com a alteração promovida pela Lei n.º 14.230, de 2021, a eventual prescrição da ação de ressarcimento ao erário também não subsistiria, estando esse entendimento em plena consonância com a jurisprudência fixada pelo STF no bojo do RE 852.475-SP, com o trânsito em julgado a partir de 6/12/2019, diante da Tese de Repercussão Geral n.º 897 no sentido de que "São imprescritíveis as ações de ressarcimento ao erário fundadas na prática de ato doloso tipificado na Lei de Improbidade Administrativa".
25.	O TCU deve julgar irregulares, portanto, as contas de Manoel Messias Sukita Santos para condená-lo ao pagamento do correspondente débito, aplicando-lhe a multa fixada pelo art. 57 da Lei n.º 8.443, de 1992, já que essa penalidade resultaria na consunção da multa fundada no art. 58 da mesma lei.
Ante o exposto, pugno pela prolação do Acórdão ora submetido a este Colegiado.
TCU, Sala das Sessões, em 30 de novembro de 2021.
Ministro-Substituto ANDRÉ LUÍS DE CARVALHO 
Relator